臺灣臺中地方法院刑事判決　　　　　　　　　　　　九十三年度訴緝字第一一四號
　　公　訴　人　臺灣臺中地方法院檢察署檢察官
　　被　　　告　丙○○
右列被告因偽造文書案件，經檢察官提起公訴（八十八年度偵字第二一五四八號），
本院判決如左：
    主  文
丙○○無罪。
    理  由
一、公訴意旨略以：被告丙○○於民國（下同）八十七年九月間，意圖為自己不法之
    所有，在雲林縣斗六市○○路一九六號七樓之二，其與乙○○之共同住處，竊取
    乙○○所有之印章，及坐落苗栗市○○路○段一二號五樓之八之建物與苗栗市○○段三四三二、三四四五、三四四六、三四四七等地號之土地所有權狀，偽以乙○○名義，將上開不動產設定抵押權與不知情之李旭田，藉以詐取新台幣（下同
    ）七十五萬元，獨自花用完畢，並因此使公務員登載不實，損害乙○○之權益，
    及影響地政機關管理土地之正確性。因認被告所為涉犯刑法第二百十六條及第二
    百十條之行使偽造私文書罪嫌、第二百十四條之使公務員登載不實罪嫌、第三百
    二十條第一項之竊盜罪嫌、第三百三十九條第一項之詐欺罪嫌。
二、按犯罪事實應依證據認定之，無證據不得認定犯罪事實。又不能證明被告犯罪者
    ，應諭知無罪之判決，刑事訴訟法第一百五十四條第二項、第三百零一條第一項
    定有明文。又認定不利於被告之事實，須依積極證據，苟積極證據不足為不利於
    被告事實之認定時，即應為有利於被告之認定，更不必有何有利之證據；而所謂
    「積極證據足以為不利被告事實之認定」，係指據為刑事訴訟法上證明之全盤證
    據資料，無論其為直接證據或間接證據，在客觀上均須達於通常一般之人均不致
    於有所懷疑，而得確信其為真實之程度，始得據為有罪之認定，若其關於被告是
    否犯罪之證明未能達此程度，而有合理性懷疑之存在，致使無從形成有罪之確信
    ，根據「罪證有疑，利於被告」之證據法則，即不得遽為不利於被告之認定，最
    高法院分別著有三十年上字第八一六號、七十六年台上字第四九八六號判例可資
    參照。另告訴人之告訴，係以使被告受刑事訴追為目的，是其陳述是否與事實相
    符，仍應調查其他事實以資審認，始得為不利被告之認定，最高法院亦著有五十
    二年台上字第一三００號判例可參。
三、公訴人認被告涉犯上開罪嫌，無非以：右揭事實，業據被告坦承不諱，核與被害
    人乙○○指訴之情節相符，並有上開不動產登記謄本可為佐證，為其論據。訊據
    被告堅決否認有右揭犯行，辯稱：當時確係經過乙○○之同意，始以乙○○之上
    開不動產設定抵押權予李旭田，伊並未竊取乙○○之印章及不動產所有權狀等資
    料，伊並無公訴人起訴之犯行等語。經查：
  (一)被害人乙○○於偵訊時先指稱：當時伊與被告同住於雲林縣斗六市○○路一九六
    號七樓之二，印鑑證明及不動產權狀均放在該處，被告趁伊晚上外出時盜用伊之
    印鑑證明及不動產權狀，冒用伊之名義，設定抵押權與李旭田云云（見臺灣臺中
    地方法院檢察署八十八年度偵字第二一五四八號卷第一０頁反面）；嗣於本院審
    理則改稱：伊將上開不動產權狀放在租住處（即上述斗六市之地址），並沒有交
    給被告，八十七年間伊為了購買車輛，曾到戶政事務所辦理印鑑變更，戶政事務
    所並發給伊三、四張印鑑證明，伊將印鑑證明及建物權狀交給被告辦理車輛抵押
    之擔保事宜，八十七年買完車後，被告一直沒把印鑑證明、建物權狀交還伊，嗣
    於八十八年間，伊才在被告車子之後車廂內找到上開資料云云（見本院訴字卷第
    十八、二０頁）。觀之被害人上開指訴，被告究係因何原因取得告訴人之印鑑證
    明及不動產權狀，被告人前後指訴不一，顯有矛盾。
  (二)而被告確係徵得被害人之同意，始以被害人之上開不動產設定抵押權予證人李旭
    田（現更名為甲○○）等情，亦據李旭田於本院審理時證稱：當時乙○○係被告
    的女朋友，伊因有一筆土地要開發，被告說他有關係，他要去疏通，被告說要伊
    先預付三十萬元之費用，伊就要求被告提出擔保，伊有拿三十萬元交給被告，因
    被告沒有房子，而乙○○有房子，且他們兩人又係男女朋友，所以乙○○就拿房
    子出來擔保，伊有看到乙○○拿權狀出交給被告，那些權狀就是苗栗市○○段三
    四四五等地號之土地等語在卷（見本院訴緝卷第九０、九一、九三頁）。況被告
    若確未徵得被害人之同意，即偽以被害人之名義設定抵押權予李旭田，該抵押權
    對被害人自不生效力，被害人自可循民事訴訟之程序起訴請求李旭田塗銷抵押權
    登記，然被害人卻自行負擔損失，而私下以二十五萬元與李旭田和解（此業據被
    害人及李旭田於本院審理時陳述在卷，見本院訴字卷第十九頁、訴緝卷第九十二
    頁），益徵被告辯稱及李旭田證稱：被害人確有同意以其不動產設定抵押權等語
    ，應堪採信。
  (三)被告於偵查雖曾自承：當初因土地開發，李旭田提供資金給伊，伊為取得擔保，
    乃未經被害人之同意，自己拿被害人之權狀，用被害人之名義去設定抵押等語在
    卷（見上開偵字第二一五四八號卷第十一頁正面），惟被告嗣於本院審理時已更
    異前詞，並供稱：伊確實沒有竊取乙○○之上開不動產權狀及印鑑證明，當時係
    因自覺愧對被害人，才於偵查中供認有竊取被害人之不動產權狀等語（見本院訴
    緝卷第十一、九九頁），而被告確係徵得被害人之同意，始以被害人之上開不動
    產設定抵押權等情，已詳如前述，參以被告於偵查自認竊取被害人之不動產權狀
    時，確係與被害人同庭應訊等情觀之，被告供稱係因對被害人有所愧疚，始自承
    犯罪等語，足堪採信，被告於偵查中雖曾自白犯罪，然查與事實不符，自不足作
    為不利於被告之認定，附此敘明。
  (四)依苗栗縣苗栗地政事務所九十三年三月十一日苗地一字第０九三０００二一二０
    號函及所附送之抵押權設定資料觀之，被告雖偽以其兄陳怡亨之名義為債務人，
    並以乙○○為上開不動產之提供人兼債務人，設定抵押權予李旭田（見本院訴緝
    卷第五五至六三頁），且被告於本院審理時亦坦承：伊並未徵得陳怡亨之同意，
    即以陳怡亨之名義充任債務人等語不諱（見本院訴緝卷第一００頁），然查，被
    告當時係應李旭田之要求，始提供不動產作為擔保等情，已據李旭田證述如前，
    而為李旭田辦理不動產設定登記者，又係李旭田配偶之妹妹劉凰靜（現更名為丁○○），亦據證人丁○○於本院審理時證述屬實（見本院訴緝卷第九四頁），是
    就被告所提供之上開不動產是否足以擔保李旭田之債權，應為李旭田及丁○○所
    知悉，證人李旭田應無陷於錯誤，而遭被告詐取金錢之可能，自不能因被告偽以
    陳怡亨之名義充當債務人，則認被告涉犯詐欺罪嫌。
  (五)本件被告確係徵得被害人之同意，以上開不動產設定抵押權予李旭田，擔保李旭
    田為土地開發而先出資之三十萬元等情，已詳如前述，是公訴人認被告偽以被害
    人之名義，藉設定抵押權為由，詐取李旭田七十五萬元，並因此使公務員將不實
    之抵押權登記於職務所掌管之公文書，另涉有詐欺及使公務員登載不實罪等節，
    即有誤會。
  (六)綜上論述，被害人指訴前後不一，此外又查無其他積極證據足以證明被告有何公
    訴人所起訴之犯行，自不能單憑被害人片面有瑕疵之指訴，即認定被告涉犯上開
    罪嫌。本件既不能證明被告犯罪，自應諭知被告無罪之判決（至被告偽以陳怡亨
    之名義充當債務人，並向地政機關申請抵押權登記，是否涉及行使偽造私文書及
    使公務員登載不實罪嫌之部分，既未據公訴人起訴，且公訴人已起訴之部分業經
    本院判決無罪，則與此部分無裁判上一罪之關係，此部分自非起訴效力所及，本
    院無從併予審理，應由公訴人另行偵辦，附此敘明）。
據上論斷，應依刑事訴訟法第三百零一條第一項，判決如主文。
中      華      民      國      九十三      年    五    月    二十四    日
                                臺灣臺中地方法院刑事第十一庭
                                    審判長法  官  蔡名曜
                                          法  官  黃渙文
                                          法  官  郭書豪
右正本證明與原本無異。
如不服本判決，應於判決送達後十日內向本院提出上訴狀，上訴於臺灣高等法院臺中
分院( 須附繕本 )。
                                          書記官
中      華      民      國      九十三      年    五    月    二十四    日
